最高法院刑事判決　　　　　　九十六年度台上字第五七九六號
上　訴　人　台灣高等法院台南分院檢察署檢察官
上　訴　人
即　被　告　甲○○
　　　　　　丙○○
被　　　告　乙○○
　　　　　　丁○○
　　　　　　戊○○
上列上訴人等因被告等偽造文書案件，不服台灣高等法院台南分
院中華民國九十四年三月十五日第二審判決（九十三年度上訴字
第九八二號，起訴案號：台灣雲林地方法院檢察署九十二年度偵
字第四六八七號），提起上訴，本院判決如下：
    主  文
原判決撤銷，甲○○、戊○○、乙○○、丁○○部分均發回台灣
高等法院台南分院。
丙○○部分公訴不受理。
    理  由
一、發回（即甲○○、戊○○、乙○○、丁○○）部分：
本件原判決認定上訴人即被告甲○○、丙○○（於上訴本院後民
國九十五年六月十四日死亡，經判決公訴不受理，詳如後述理由
二）與被告乙○○、丁○○、戊○○五人基於意圖為自己不法所
有之犯意聯絡，共同謀議由丁○○先行出資新台幣（下同）四萬
二千元為簽賭金，推由戊○○前往雲林縣四湖鄉○○村○○○路
三十八巷二號己○○（已判處罪刑，並宣告緩刑確定）所經營六
合彩簽賭站簽賭後，再由甲○○邀集他人假冒刑警身分將該簽賭
站所有六合彩簽單取回，俟當期六合彩開獎後，再偽造中獎號碼
之簽單，使己○○於無號碼可供核對情形下，陷於錯誤將彩金付
予戊○○，渠等並約定所詐得彩金由丙○○、乙○○與甲○○分
得五成，戊○○與丁○○分得五成。丁○○遂於九十二年十一月
六日在同縣麥寮鄉華盛頓汽車旅館八０二號房將簽賭金交予丙○
○，再由林某轉交戊○○，渠等五人為向己○○詐取彩金，乃於
得預見假冒刑警可能會使用強暴、脅迫等強制手段逼迫吳某將賭
博簽單交出情形下，仍基於不惜強取財物之意思，由甲○○於同
日中午致電要求廖玉枝（另案審理中）前往上開華盛頓汽車旅館
八０二號房與其會合，迨同日下午三時三十分許，廖玉枝與謝添
榮（由檢察官另案偵辦）至上開地點後，甲○○即要其邀集四名
男子與戊○○前往上開簽賭站，俟戊○○簽賭後，由該四名男子
假冒刑警身分將該簽賭站所有六合彩簽單取出。廖玉枝旋即邀集
謝添榮、葉佐淦、張榮峰，張榮峰再邀集林廷珈，至同縣四湖鄉
參天宮停車場與其會合，並於同日下午五時許在該停車場告知上
開假冒刑警取得簽單之計畫，渠等五人即與甲○○、丙○○、乙
○○、丁○○、戊○○（下稱甲○○等人）基於意圖為自己不法
所有之犯意聯絡，與戊○○一同前往上開簽賭站，於同日下午六
時三十分許，戊○○、廖玉枝、張榮峰先行進入，並由戊○○以
四萬二千元向己○○所僱用之會計吳秀靜（已判處罪刑，並宣告
緩刑確定）簽賭六合彩（共六注）後先行離開，廖玉枝亦以二千
元向吳秀靜簽賭六合彩後離去，葉佐淦、謝添榮、林廷珈旋即進
入該簽賭站，己○○之妻吳黃貞將渠等誤認為警察，大喊「警察
來了」，先行入內之張榮峰亦表明警察之身分，現場賭客聽聞後
頓起騷動，張榮峰見狀即舉起其預藏不具殺傷力之玩具手槍對準
吳秀靜稱：「不要動」，謝添榮亦將賭場鐵門關上，以此脅迫方
法控制在場人之行動，並命己○○將傳真機、錄影機、錄影帶、
六合彩簽單等物交出，至吳秀靜、己○○誤認渠等確為警察未予
抗拒，而交出六合彩簽單。渠等取得簽單後，佯稱要現場一人提
供身分資料予警方調查，俟己○○入內拿取吳黃貞身分證時，張
榮峰等人即將吳秀靜所開立六合彩簽單全部取走離去。張榮峰等
人隨後將取得之六合彩簽單攜至上開汽車旅館交予廖玉枝，廖玉
枝再將之轉交甲○○，甲○○並交付十五萬元酬勞予廖玉枝，廖
玉枝取得七萬元，餘款由張榮峰、葉佐淦、謝添榮、林廷珈各取
得二萬元。俟當晚香港六合彩開獎後，由丙○○將上開簽單交由
廖玉枝偽造「02、14、27、25、43、28、08ｘ36ｘ31ｘ49ｘ05ｘ
19」之簽單（其中有「14、27、49、05、28」等五個中獎號碼，
四星簽中七十五支、三星簽中十五支，彩金約六百十萬五千元）
，並於同日晚間九時在上開汽車旅館將之交予戊○○。翌（七）
日上午九時許，戊○○至上開簽賭站持該偽造之簽單向吳秀靜詐
稱其中獎，要求交付彩金，吳秀靜以簽單為警扣押，簽賭無效為
由拒絕，戊○○於同日十時許夥同丁○○再向吳秀靜索取彩金仍
遭拒，二人乃偕同丙○○及其他二名不詳男子，前往索取彩金，
足以生損害於己○○、吳秀靜，嗣因己○○發覺有異，報警循線
查獲，以致未遂，並扣得偽造簽單一紙等情。因而撤銷第一審所
為科刑之判決，改判依牽連犯從一重論處甲○○、戊○○、乙○
○、丁○○共同行使偽造、變造私文書，足以生損害於他人罪刑
（戊○○為累犯）。固非無見。
惟查：(一)、科刑判決書之事實一欄為適用法令之依據，應將法院
依職權認定與犯罪構成要件有關之事實，詳細記載於事實欄，始
足為適用法令之準據；而其所宣示之主文，與所載之事實及理由
尤必須互相一致，否則即屬理由矛盾，其判決當然為違背法令。
原判決於主文欄係諭知甲○○、戊○○、乙○○、丁○○「共同
行使偽造、『變造』私文書，足以生損害於他人」罪刑，然其事
實部分認定渠等於九十二年十一月六日香港六合彩開獎後，係由
廖玉枝偽造「02、14、27、25、43、28、08ｘ36ｘ31ｘ49ｘ05ｘ
19」之簽單，並於翌日由戊○○持向己○○經營之簽賭站要求給
付彩金等情，並未認渠等有如何「變造」六合彩簽單內容情事，
即其嗣於論罪理由亦說明此部分所為應成立刑法第二百十六條、
第二百十條之行使偽造（準）私文書罪。是其事實認定、理由論
敘與其主文之諭知前後不相一致，自屬判決違背法令。(二)、刑法
第二百十條之偽造文書，以無製作權之人冒用他人名義而製作該
文書為必要，如果行為人對此種文書本有製作之權，縱令其不應
製作而製作，亦無偽造文書之可言。原判決於論罪理由內先係說
明民間六合彩簽賭，乃由賭客在空白紙張上（一式二聯），書立
其姓名及簽賭號碼，向組頭簽賭，該簽賭號碼單（簽單）依習慣
或特約均足以辨明係該賭客以所書寫數字為簽賭號碼與組頭對賭
，依刑法第二百二十條第一項之規定，自應以私文書論。如果無
誤，本件係由戊○○出面以自己名義向己○○經營之六合彩簽賭
站簽賭，則該簽單乃戊○○以自己名義所製作之（準）文書，渠
於當期六合彩開獎後，縱由共同正犯廖玉枝基於渠等共同犯罪意
思聯絡，予以偽造其簽賭號碼，然其對自己名義之文書本有製作
之權，既非冒用他人名義所為，縱其內容涉及不實，亦無偽造文
書可言。乃原判決理由嗣又認渠等於當期六合彩開獎後，在戊○
○自己名義之簽單上書寫得獎號碼，持向組頭要求兌彩，應成立
行使偽造準私文書罪，即不無理由矛盾之違法。(三)、依原判決認
定之事實，案發當日下午六時三十分許，葉佐淦、謝添榮、林廷
珈於戊○○、廖玉枝簽賭完畢離去後，即進入己○○經營之簽賭
站，吳妻吳黃貞將渠等誤認為警察，大喊「警察來了」，先行入
內之張榮峰亦表明警察身分，現場賭客聽聞後頓起騷動，張榮峰
見狀即舉起預藏不具殺傷力之玩具手槍對準吳秀靜稱：「不要動
」，謝添榮亦將賭場之鐵門關上，以此脅迫之方法控制在場人之
行動等情。其理由內並說明警察行使職權，為達成其法定任務，
於執行職務時，依法均會採取必要之公權力措施，對人民行使強
制力，其隨身亦會攜帶槍枝，此為眾所週知之事，任何人對於警
察執行職務於必要時可能會行強暴、脅迫等強制手段皆應有所認
識，且無法確信其不發生。而甲○○等人雖未要求廖玉枝應攜槍
前往，然渠等謀議以假冒警察方式向己○○拿取簽單，即應對假
冒警察之人可能假藉行使公權力之名而行強暴、脅迫等強制手段
有所預見，而假冒警察之張榮峰等人亦確實以脅迫手段，至使己
○○不敢抗拒，而取得六合彩簽單，則此項事實之發生，應為甲
○○等人所得預見，且不違背其等本意，客觀上張榮峰等亦下手
實施脅迫行為，是甲○○等人即應與張榮峰等人所實施脅迫行為
共同負責云云。然原判決既認案發當時張榮峰等人除對己○○、
吳秀靜及在場六合彩賭客為脅迫，而使己○○交付六合彩簽單外
，並有不讓渠等任意離去，而控制其行動之行為，且此剝奪在場
人行動自由之舉措，依上開論斷，似應同為甲○○等人所得預見
，而不違背渠等本意，且為起訴效力所及，乃原判決未併論以非
法剝奪人行動自由罪，應有已受請求之事項未予判決之違法。
(四)、原判決理由係以六合彩簽單僅於中彩時作為中彩之依據，並
無任何經濟價值，難認係刑法強盜罪章所謂「財物」，與強盜罪
之構成要件不符，因認公訴人起訴書以甲○○等人此一行為涉犯
強盜罪嫌，為有未合，而為對渠等有利之認定。然六合彩簽單係
賭客與組頭對賭之憑據，雖係乙紙書面，其本身或無甚經濟價值
，但對簽賭之人而言，倘若簽中，其得憑以向組頭兌換彩金，則
其實際所表彰者，乃簽賭者兌彩之權利，是以其係乙紙書面，僅
作為中彩之依據，乃概認其無相當經濟價值，已嫌速斷。而依原
判決認定之事實，甲○○等人夥同廖玉枝、張榮峰、葉佐淦、謝
添榮、林廷珈以假冒警察人員，僭行其職權方式，向己○○強行
取得當期六合彩簽單，其目的係在使吳某無號碼可供核對，而得
遂行渠等以偽造簽單詐兌彩金勾當，如此，渠等以脅迫方式使己
○○不能抗拒，以取得六合彩簽單，是否有藉以達成取得兌彩權
利之目的？如是，雖其結果未能得逞，似應成立刑法第三百二十
八條第四項、第二項之強盜得利未遂罪。原判決對此未深入詳酌
、審認，並說明其理由，尚嫌理由不備。以上，或係檢察官及甲
○○上訴意旨所指摘，或為本院得依職權調查之事項，應認原判
決關於甲○○、戊○○、乙○○、丁○○部分俱有撤銷發回更審
之原因。原判決不另諭知無罪部分，基於審判不可分之原則，併
予發回。刑法已於九十四年二月二日經修正，並於九十五年七月
一日起施行，其中關於牽連犯規定已經刪除，另關於累犯及有期
徒刑易科罰金之折算標準亦經修正。案經發回，更審判決對此新
舊規定之比較適用，宜予注意，附此敘明。
二、公訴不受理（即丙○○）部分：
按被告死亡者，應諭知不受理之判決，刑事訴訟法第三百零三條
第五款定有明文。此於第三審法院亦準用之，觀之同法第三百八
十七條規定自明。且上開事項為第三審得依職權調查事項，亦為
同法第三百九十四條第一項但書、第三百九十三條第五款、第三
百九十八條第三款所明定。本件上訴人即被告丙○○因偽造文書
案件，經原審於九十四年三月十五日撤銷第一審科刑之判決，改
判論以刑法第二百十六條、第二百十條之罪，丙○○與檢察官均
表不服，先後於同年三月二十九日及同年四月八日提起第三審上
訴。惟丙○○已於上訴後之九十五年六月十四日死亡，有雲林縣
麥寮鄉戶政事務所函附之戶籍資料及本院個人基本資料查詢結果
各一份附卷可稽。依上開說明，自應由本院將原判決關於丙○○
部分撤銷，就該部分另為公訴不受理之諭知。
據上論結，應依刑事訴訟法第三百九十七條、第四百零一條、第
三百九十八條第三款、第三百八十七條、第三百零三條第五款，
判決如主文。
中　　華　　民　　國　九十六　年　　十　　月　三十一　日
                      最高法院刑事第七庭
                          審判長法官  張　淳　淙
                                法官  劉　介　民
                                法官  張　春　福
                                法官  蔡　彩　貞
                                法官  林　俊　益
      本件正本證明與原本無異
                                      書  記  官
中　　華　　民　　國　九十六　年　 十一 　月　　七  　日
                                                      Ｅ
